【裁判字號】    98,上訴,1538
【裁判日期】    990105
【裁判案由】    妨害性自主
【裁判全文】
臺灣高等法院高雄分院刑事判決        98年度上訴字第1538號
上  訴  人  臺灣高雄地方法院檢察署檢察官
被      告  乙○○
選任辯護人  梁宗憲  律師
            黃淑芬  律師
            王進勝  律師
上列上訴人因被告妨害性自主案件，不服臺灣高雄地方法院98年
度訴字第213 號中華民國98年9 月18日第一審判決（起訴案號：
臺灣高雄地方法院檢察署97年度偵字第12571 號），提起上訴，
本院判決如下：
    主  文
上訴駁回。
    理  由
一、公訴意旨略以：被告乙○○原任職高雄市某私立高級中學（
    下稱甲中學），擔任專任數學教師一職，而代號0000-0000
    （真實姓名年籍詳卷，下稱甲○）之女子，則為甲中學之學
    生。乙○○於民國95年7 月間，因旅遊而認識甲○，嗣因甲
    ○為準備大學甄試，請乙○○擔任課後輔導教師，個別教授
    數學科目，詎其基於強制猥褻之犯意，分別為下列行為：(一)
    於97年1 月25日15時許，由甲○主動約乙○○在高雄市○○
    區○○路之「金礦咖啡」店內教授數學課程，課後相約共進
    晚餐，俟於同日20時30分許，至高雄市鼓山區美術館散步時
    ，乙○○竟違反甲○之意願，自甲○背後抱住甲○，並親吻
    甲○臉頰、嘴巴，又將甲○拉至昏暗之處，趁四下無人，違
    反甲○之意願，拉下甲○所穿著乙○○之外套拉鍊，以手將
    甲○緊抓，撫摸甲○胸部及臂部，強制猥褻得逞，甲○後退
    並以手推乙○○且馬上將外套穿好，乙○○始停手。(二)又於
    97年3 月9 日18時許，相約在高雄市○○路與中華路口之「
    布蘭奇咖啡」店內教授數學，課後，乙○○表示甲○壓力過
    大，即於同日20時30分許，將甲○帶至高雄市○○區○○路
    與五福路之中央公園內散步，復將甲○帶至四下無人之處，
    違反甲○之意願，抱住甲○並親吻其嘴唇，撫摸甲○胸部，
    並拉甲○至階梯邊，使甲○坐在乙○○之腿上，要將甲○衣
    服拉開，甲○便以手將胸口衣服壓住，惟乙○○仍將甲○衣
    服拉開，自領口處伸手撫摸甲○胸部，強制猥褻得逞，並向
    甲○稱：你會不會覺得我很壞，我可不可以將妳放在床上等
    語，後因開始下雨，乙○○始將甲○送返住處。嗣於97年3
    月15日，甲○之母（真實姓名年籍詳卷，下稱Ａ母）在甲○
    之書包內發現甲○與班上同學Ｃ女（真實姓名年籍詳卷）傳
    話之紙條，始知上情等節，因認被告乙○○涉犯刑法第224
    條之強制猥褻罪嫌。
二、按犯罪事實應依證據認定之，無證據不得認定犯罪事實；又
    不能證明被告犯罪者，應諭知無罪之判決，刑事訴訟法第15
    4 條第2 項、第301 條第1 項分別定有明文。又認定犯罪事
    實所憑之證據，雖不以直接證據為限，間接證據亦包括在內
    ；然而無論係直接或間接證據，其為訴訟上之證明，須於通
    常一般之人均不致有所懷疑，而得確信其為真實之程度者，
    始得據為有罪之認定，倘其證明尚未達到此一程度，而有合
    理性之懷疑存在時，即難為有罪之認定，最高法院著有76年
    度台上字第4986號判例可資參照。再按刑事訴訟法第161 條
    已於民國91年2 月8 日修正公佈，其第1 項規定：檢察官就
    被告犯罪事實，應負舉證責任，並指出證明之方法。因此，
    檢察官對於起訴之犯罪事實，應負提出證據及說服之實質舉
    證責任。倘其所提出之證據，不足為被告有罪之積極證明，
    或其指出證明之方法，無從說服法院以形成被告有罪之心證
    ，基於無罪推定之原則，自應為被告無罪判決之諭知，最高
    法院亦著有92年台上字第128 號刑事判例可資參照。另告訴
    人之告訴，係以使被告受刑事訴追為目的，是其陳述是否與
    事實相符，仍應調查其他證據以資審認，亦有最高法院52年
    台上字第1300號判例可資參照。
三、公訴人認被告乙○○涉有上揭罪嫌，無非係以：(一)證人即被
    害人甲○之指訴、證人Ａ男、Ｂ女、Ｃ女之證述（真實姓名
    年籍均詳卷）；(二)卷附甲○之日記、甲○與Ｃ女對話之紙條
    ；(三)阮綜合醫院診斷證明書、高雄市立凱旋醫院精神鑑定書
    等資料為其論據。
四、證據能力部分
  (一)按被告以外之人於偵查中向檢察官所為陳述，除顯有不可信
    之情況者外，得為證據，同法第159 條之1 第2 項定有明文
    。本件證人甲○於檢察官偵查中所為之陳述，經其於供前具
    結，有證人結文附卷可稽，其於偵查中之陳述，客觀上並無
    顯不可信之情況，且其已經原審傳訊到庭行交互詰問，是上
    開證人於偵查中之證詞自有證據能力。
  (二)次按刑事訴訟法第159 條之5 明定：「被告以外之人於審判
    外之陳述，雖不符前4 條之規定，而經當事人於審判程序同
    意作為證據，法院審酌該言詞陳述或書面陳述作成時之情況
    ，認為適當者，亦得為證據。」、「當事人、代理人或辯護
    人於法院調查證據時，知有第159 條第1 項不得為證據之情
    形，而未於言詞辯論終結前聲明異議者，視為有前項之同意
    」。查證人甲○、Ａ母於警詢中之陳述，及證人Ａ男、Ｂ女
    、Ｃ女於檢察事務官詢問時之陳述，俱屬於被告以外之人，
    於審判外之言詞或書面陳述，被告、辯護人及檢察官均同意
    作為證據，並對之捨棄對質詰問權，而上開陳述均係依法取
    得，且當時並無外在壓力、人情干擾等情事，均屬出於渠等
    任意性之陳述，是上開證人於警詢及檢察事務官所為陳述，
    均有證據能力。
  (三)本件辯護人對公訴人提出之被害人之日記及紙條否認有證據
    能力（見本院卷第26頁），本院審酌該日記及紙條為屬被害
    人等於審判外陳述，且其係單張非整本而提出，法院無從審
    查是否逐日記載，或係由何人所載，且有無增刪變更記錄，
    客觀上難認具有可信之特別情況，自無刑事訴訟法第159 條
    之4 第3 款之適用，應認其無證據能力。惟其雖不得以之直
    接作為認定犯罪事實存否之證據，但非不得作為彈劾證據，
    用來爭執被告、證人陳述之證明力（最高法院94年度台上字
    第6732號、94年度台上字第6881號判決要旨參照）。
五、訊據被告固坦承與甲○二次於上開時地有親吻、擁抱等親密
    行為，惟矢口否認有強制猥褻之犯行，辯稱：我與甲○間之
    親密行為是甲○主動，因為彼此互有好感，進而自然發生，
    並無違反甲○意願或使用強制手段使其發生，97年1 月25日
    之後，隔天甲○並有主動傳簡訊要約我出去，同年1 月28日
    並有多次打電話給我，或到我辦公室找我聊天及討論數學問
    題，甲○若於97年1 月25日遭我強制猥褻，自無再主動找我
    之理等語。經查：
  (一)被告與甲○於案發當時分別為甲中學之數學老師及學生，其
    2 人於97年1 月25日晚間、同年3 月9 日晚間，在被告輔導
    甲○數學課業後，一同前往高雄市立美術館、中央公園散步
    ，進而發生親吻、擁抱等親密行為，已據被告自承在卷（見
    本院卷第24頁、原審卷第106 、109 頁），經核與證人甲○
    於原審證述內容相符（見原審卷第48-53 頁），而證人甲○
    另證稱被告當時並進而有撫摸她胸部及臀部等情（見原審卷
    第49、52頁），雖為被告所否認，惟本院審酌被告既自承當
    時2 人係彼此互有好感，進而自然發生親密行為，而甲○證
    述被告於對其擁抱親吻後，進而有隔著衣服撫摸其胸部、臀
    部行為，尚與情理相符，是被告與甲○曾於上揭時、地發生
    親吻、擁抱及撫摸甲○胸部、臀部等行為，應堪認定。
  (二)告訴人甲○雖指稱被告親吻及撫摸其胸部、臀部等行為時，
    伊有推他並加以拒絕云云。惟查，依證人甲○於警詢、偵查
    及原審所證稱：【97年1 月25日在美術館散步時，被告從身
    後抱住我，我嚇到傻在現場，不知如何反應，後來被告拉開
    我的外套拉鍊，隔著長袖衣服摸我胸部數分鐘，我當時沒有
    對被告說不要。97年3 月9 日於中央公園，被告從後面抱住
    我，我當場傻住，他把我轉過來親吻我，並隔著衣服撫摸我
    胸部，我沒有反抗】等情觀之（見偵卷第15-16 、30-32 頁
    、原審卷第50頁），被告與甲○發生上開親密行為過程中，
    甲○確實未有以言詞拒絕被告的擁抱及親吻，其反而進一步
    陳稱：「97年1 月25日去美術館之前，被告即曾在學校有抱
    過我。美術館及中央公園二次散步時，我均有與被告一同至
    陰暗處」（見原審卷第62-64 頁）等語，是被告對甲○為上
    開行為，是否有遭甲○拒絕，是否有違反其意願，實有可疑
    。另自甲○於97年1 月25日之日記內容記載：「他（即被告
    ）最喜歡從後面抱住我…又一直狂親我，還嘴對嘴親…後來
    又一直抱住我…她還一直說我身材好，雖然事實如此…還一
    直說他很壞，讓我感覺他就是想玩玩」等語觀之，其所記載
    被告當晚與其發生親吻、擁抱等親密互動之過程，並敘及其
    個人認為被告應僅是在玩弄她情感，且於97年1 月26日之日
    記中又記載「一直覺得他是玩玩而已…也不知道他是不是認
    真的」（均詳參偵查卷之彌封袋內）之內容，其字裡行間所
    透露出的訊息，均屬男女間情愫之感受，並無隻字片語提及
    被告對其施以強暴、脅迫或其他反其意願之情形。況證人甲
    ○於原審審理時復具結證稱：上開日記內容都是其在自由意
    識下所寫，且與被告在美術館及中央公園發生親密行為後，
    身體並無受傷，衣服亦無受損等情（見原審卷第57頁），倘
    被告與甲○發生親密行為當時係違反甲○之意願，衡情甲○
    當無在其個人日記中記載上開文字，且在被告與其發生親密
    行為時，又無強力加以掙扎或反抗之理。是甲○事後指稱被
    告違反其意願對其施以強制猥褻行為，是否值採，即非無疑
    。
  (三)證人Ｃ女即甲○在甲中學之同班同學於檢察事務官詢問時證
    稱：「甲○傳紙條給我，說她與被告在公園內親吻、擁抱、
    牽手的事，當時甲○說喜歡被告，被告也喜歡她，她還問我
    是否要問被告是否真的喜歡她，認真跟她談感情，並說因為
    他們是師生關係，所以到人比較少、比較暗的地方，怕被人
    認出來」等情（見偵查卷第85-86 頁），經核與證人Ｃ女與
    甲○於97年3 月10日所傳遞之紙條內容，甲○向Ｃ女表示「
    but 昨天我feel他是認真的，他把我抱到他腳上」、「這幾
    天我想了想，他對我比45（指甲○當時男朋友暨同班男同學
    Ａ男）對我來的好，but we的age 差太多了，但我只知道他
    有like我，只是we這段感情是不能公開的」（詳參偵查卷彌
    封袋內）等記載相符。是依上開證據顯示，甲○於97年3 月
    9 日之翌日（10日），明確向同學Ｃ女所表達的均屬其對被
    告間感情層面之感受。被告所辯其與甲○間前揭親密舉止，
    係當時2 人互有好感後男女間之互動行為，應堪採信。
  (四)又從卷附被告所持行動電話門號0000000000之通聯紀錄顯示
    （見偵查卷第55-56 頁），甲○於97年1 月25日即其與被告
    第一次在高雄市美術館發生親密行為後翌日（26日）起至同
    年2 月12日止，雙方共有以手機簡訊聯繫9 次（簡訊內容詳
    如附表所示），此經證人甲○核閱無訛（見原審卷第59頁）
    ，本院經核附表編號1 、6 、8 、9 之內容，均為甲○主動
    以簡訊方式與被告聯繫，甲○並於簡訊中一再希望被告繼續
    輔導其課業，且被告以附表編號4 簡訊回覆告訴甲○可以請
    教其他數學老師後，甲○仍表示希望被告教她數學；於附表
    編號8 之簡訊，甲○並主動告知被告其所更換之新手機號碼
    等情，倘被告果真於97年1 月25日有對甲○為強制猥褻之犯
    行，衡情甲○事後當對被告心存顧忌，避之猶恐不及，豈有
    主動與被告聯繫，復要求被告繼續私下輔導其課業，自行製
    造兩人單獨相處機會之理。
  (五)另甲○於97年3 月9 日與被告至中央公園散步後，復以0000
    000000、0000000000手機於97年3 月12日、13日及16日多次
    與被告0000000000號之手機通訊聯繫，已經甲○於原審證述
    在卷（見原審卷54-55 頁），並有通聯紀錄在卷可稽（見偵
    查卷第61頁）。又依證人即甲中學之教師兼輔導主任丙○○
    於本院證稱：「學校校慶當日（97年3 月15日），Ａ母當天
    從其書包發現甲○日記及紙條後，知道甲○與被告間之關係
    後，Ａ母打電話告訴我並到校，我們當時認為不應該讓甲○
    與被告有單獨相處之機會，當天校慶很亂，我找個理由請甲
    ○跟著我，過程中，甲○與被告有在校園擦身而過，其2人
    有私下交談，但甲○無明顯迴避的樣子」等情（見本院卷第
    46-48 頁），均足見甲○於97年3 月9 日與被告至中央公園
    散步後，仍多次主動與被告以手機通訊聯絡，見面亦無害怕
    迴避之情。是依甲○於97年3 月9 日至同年3 月15日遭其母
    發現本案前之反應觀之，亦難認甲○於97年3 月9 日與被告
    至中央公園時，有遭被告強制猥褻之情。故尚難僅憑甲○於
    遭母親及學校知悉與被告關係後，甲○有創傷壓力症候群反
    應即遽以認定：「甲○於97年1 月25日及同年3 月9 日係遭
    被告強制猥褻」。
  (六)證人Ａ男於原審雖證稱：知道被告在美術館散步時有親甲○
    （見原審卷第70頁），證人Ｂ女於原審亦證稱：甲○曾向我
    表示，被告在美術館有將她抱到腿上、親她之行為等語（見
    原審卷第78頁），然對於被告與甲○究竟為何發生上揭親密
    行為？證人Ａ男則證稱：甲○對於事發經過，並未清楚告訴
    我，所以我不知詳情等語（見原審卷第75頁），而甲○除了
    將與被告間在美術館之親密行為告知Ｂ女外，對於她與被告
    實際相處互動關係，則未清楚告知，亦據Ｂ女證述在卷（見
    原審卷第80頁），是證人Ａ男及Ｂ女之上開證述，自難作為
    不利於被告之認定。
  (七)證人丙○○於本院雖證稱：甲○之創傷症候群，我判斷應該
    是與被告之性關係所造成等情（見本院卷第52頁），另卷附
    阮綜合醫院之診斷證明書雖認甲○有「創傷後壓力反應」及
    焦慮憂鬱之症狀（偵卷密封袋內），卷附高雄市立凱旋醫院
    之診斷證明書雖記載：甲○有創傷後壓力症候群疾病（偵卷
    密封袋內），然上揭診斷證明書記載內容及症狀判斷依據，
    主要係來自於甲○就診時之陳述，是否得以遽採，尚值商榷
    。再者，依前開證據顯示，甲○於97年3 月15日為其母親及
    學校發現其與被告關係前，與被告間仍有多次見面互動及通
    訊，其於近二個月內，甲○並未有明顯創傷症候群之症狀發
    生。又「甲○於97年3 月16日晚間赴補習班補習，惟其母卻
    遍尋不獲甲○，經丙○○打電話給被告，發現其2 人在一起
    ，丙○○遂請被告盡快送甲○回家。甲○返家後情緒不穩，
    直奔6 樓意圖跳樓自殺，被丙○○阻止，並輔導之，期間甲
    ○只願以筆談，並畫10個上吊娃娃」，此有甲中學召開之「
    性別平等委員會會議記錄」在卷可稽（見偵查卷第99-100頁
    ），而創傷症候群之發生原因多端，是否係與Ａ母及學校介
    入調查甲○，致其與被告關係遭公開，且禁止其2 人往來互
    有關連，亦非無疑。況證人Ｃ女於檢察事務官詢問時亦證稱
    ：甲○從與其補習班老師說過她與被告間的事後，態度就變
    了，並罵被告不規矩等語（見偵查卷第86頁），亦足見甲○
    對被告之觀感，事後因為他人意見之介入，已與甲○與被告
    發生親密行為時，有所改變，自難僅以甲○事後就醫時所為
    陳述內容及證人丙○○之證詞，遽為判斷甲○與被告發生親
    密行為是否違反其意願之依據。
  (八)公訴人雖主張依甲○證述：「97年1 月25日在美術館散步時
    ，被告從身後抱住我，我嚇到傻在現場，不知如何反應；97
    年3 月9 日於中央公園，被告從後面抱住我，我當場傻住」
    等語，及甲○於日記記載：「我試著忘記那天的事，…，我
    這幾天都一直發呆，腦裡就是那可怕的畫面，crying」，「
    把我抓過去強吻」等字句，均堪認被告當時係違反甲○意願
    而對其有猥褻行為。惟判斷甲○是否係遭被告強制猥褻，應
    從其二次於美術館及中央公園雙方到達至離去之整體事件過
    程觀之，不宜遽以切割、分段而觀察。被告與甲○間前揭親
    密舉止，係當時2 人互有好感後男女間之互動行為，前已述
    明，自難僅憑甲○片斷之感受及事後日記之記載，即遽以認
    定被告涉有強制猥褻犯行。另被告於案發後，雖曾以書信向
    甲○之母表示歉意，並提及與甲○有擁抱及親吻之行為，然
    其信中仍強調並無強制猥褻之情（詳參偵卷彌封卷內），是
    就上開書信之內容，亦難憑以認定被告涉有強制猥褻之犯行
    。另卷內甲中學／校園性侵害或性騷擾事件性別平教育委員
    會調查小組調查報告書（見偵查卷第113-129 頁），雖認定
    被告涉有強制猥褻犯行，惟其調查結論與上開證據不符，且
    亦不拘束本院論斷，自難據為不利被告之認定。
  (九)綜上所述，被告前開所辯，非屬無據，本院自難僅憑告訴人
    甲○有瑕疵之指述，遽以論罪。本件公訴人所舉之證據，尚
    未達超越合理懷疑而證明被告有強制猥褻罪責之程度，此外
    ，復查無其他積極事證足資證明被告確有強制猥褻之犯行，
    揆諸首揭說明，被告犯行自屬不能證明。
六、原審因而以不能證明被告犯強制猥褻罪，而為被告無罪之諭
    知，核無違誤；檢察官循告訴人具狀請求上訴之意旨，猶執
    前詞，指摘原判決不當，為無理由，應予駁回。
據上論斷，應依刑事訴訟法第368 條，判決如主文。
本案經檢察官許月雲到庭執行職務。
中    華    民    國    99    年    1     月    5     日
                  刑事第一庭    審判長法  官  周賢銳
                                      法  官  徐美麗
                                      法  官  施柏宏
以上正本證明與原本無異。
如不服本判決應於收受本判決後10日內向本院提出上訴書狀，其
未敘述上訴理由者，並得於提起上訴後10日內向本院補提理由書
狀（均須按他造當事人之人數附繕本）「切勿逕送上級法院」。
中    華    民    國    99    年    1     月    5     日
                                      書記官  魏文常
附表（見偵查卷第55-56頁）
┌──┬─────┬───────┬─────────────┬──┐
│編號│ 通話時間 │發送人及收訊人│   簡    訊    內    容   │備註│
├──┼─────┼───────┼─────────────┼──┤
│ 1. │97.01.26  │發送人：A女   │我剛剛又算了數學還是一堆不│    │
│    │21時45分09│收訊人：被告  │會！你不是說著（" 這" 之誤│    │
│    │秒        │              │寫）份考卷比較簡單嗎？我都│    │
│    │          │              │不會解答也看不懂，怎麼辦？│    │
│    │          │              │你禮拜一晚上可以來教我嗎？│    │
│    │          │              │我跟我媽說我去補習就可以了│    │
├──┼─────┼───────┼─────────────┼──┤
│ 2. │97.01.26  │發送人：被告  │不要做這些模擬考題了，把考│    │
│    │21時53分42│收訊人：A女   │古題再弄熟，觀念再弄清楚即│    │
│    │秒        │              │可。不要緊張，保持平常心。│    │
├──┼─────┼───────┼─────────────┼──┤
│ 3. │97.01.26  │發送人：A女   │我考古題都算得很熟了，但是│    │
│    │22時0 分48│收訊人：被告  │有些觀念還是很不清楚我不知│    │
│    │秒        │              │道要怎麼辦！複習講義不知道│    │
│    │          │              │要怎麼辦！複習講義也看不懂│    │
│    │          │              │只虧（" 會" 之誤打）寫一些│    │
│    │          │              │題目Ｔ－Ｔ考試日子越近我越│    │
│    │          │              │緊張！                    │    │
├──┼─────┼───────┼─────────────┼──┤
│ 4. │97.01.26  │發送人：被告  │請教俞老師與鍾老師吧！    │    │
│    │22時05分53│收訊人：A女   │                          │    │
│    │秒        │              │                          │    │
├──┼─────┼───────┼─────────────┼──┤
│ 5. │97.01.26  │發送人：A女   │不要啦！他們好兇……你教我│    │
│    │22時10分38│收訊人：被告  │啦！please幫我複習觀念，我│    │
│    │秒        │              │會很感激你的。            │    │
├──┼─────┼───────┼─────────────┼──┤
│ 6. │97.01.27  │發送人：A女   │我跟我媽說好了！禮拜一晚上│    │
│    │15時41分44│收訊人：被告  │補習你可以來教我嗎？但不能│    │
│    │秒        │              │在金礦了要另外找地方！    │    │
├──┼─────┼───────┼─────────────┼──┤
│ 7. │97.01.27  │發送人：被告  │我週一晚上有事            │    │
│    │15時46分11│收訊人：A女   │                          │    │
│    │秒        │              │                          │    │
├──┼─────┼───────┼─────────────┼──┤
│ 8. │97.01.27  │發送人：A女   │學測完我要還（" 換" 之誤打│    │
│    │16時45分44│收訊人：被告  │）成這支電了0000000000    │    │
│    │秒        │              │                          │    │
├──┼─────┼───────┼─────────────┼──┤
│ 9. │97.02.12  │發送人：A女   │我中午會題目你幫我看我有沒│    │
│    │08時45分03│收訊人：被告  │有算錯好不好？還有些證明題│    │
│    │秒        │              │我不會～可以教我嗎？你今天│    │
│    │          │              │有空嗎？                  │    │
└──┴─────┴───────┴─────────────┴──┘

司法院資訊處製作；財團法人民間司法改革基金會備份。
